【裁判字號】    97,上,391
【裁判日期】    980331
【裁判案由】    返還房屋
【裁判全文】
臺灣高等法院臺中分院民事判決           97年度上字第391號
  上訴人即附
  帶被上訴人  籐原農業企業股份有限公司
  兼      上
  法定代理人  甲○○
  上二人共同
  訴訟代理人  周進文  律師
  被上訴人即
  附帶上訴人  丁○○
  訴訟代理人  龔正文  律師
  複  代理人  辛○○
              陳宏盈  律師
  訴訟代理人  許桂挺  律師
上列當事人間請求返還房屋事件，上訴人對於民國97年10月08日
臺灣臺中地方法院96年度訴字第2397號第一審判決提起上訴，被
上訴人並為附帶上訴，本院於98年03月18日言詞辯論終結，茲判
決如下：
    主  文
原判決關於主文第一項命上訴人即附帶被上訴人籐原農業企業股
份有限公司應將坐落於臺中縣外埔鄉○○段六六三之七地號土地
，及坐落其上門牌號碼為臺中縣外埔鄉○○村○○路水頭巷二五
之二號，如附圖所示Ａ部分，面積三十七點七三平方公尺，及如
附圖所示Ｂ部分，面積一千一百三十一點五七平方公尺之建物，
予以拆除，返還被上訴人即附帶上訴人部分及該部分假執行之宣
告，暨訴訟費用之裁判廢棄。
上開廢棄部分，上訴人即附帶被上訴人籐原農業企業股份有限公
司應將座落台中縣外埔鄉○○段六六三之七地號土地，及坐落其
上門牌號碼為臺中縣外埔鄉○○村○○路水頭巷二五之二號，如
附圖所示Ａ部分，面積三十七點七三平方公尺，及如附圖所示Ｂ
部分，面積一千一百三十一點五七平方公尺之建物，予以騰空後
返還予被上訴人即附帶上訴人。
上訴人之上訴駁回。
第一、二審訴訟費用由上訴人即附帶被上訴人負擔五分之三，餘
由被上訴人即附帶上訴人負擔。
本判決第二項於被上訴人即附帶上訴人以新臺幣捌拾萬元供擔保
後，得假執行；但上訴人即附帶被上訴人籐原農業企業股份有限
公司以新臺幣貳佰參拾玖萬玖仟零伍拾伍元為被上訴人即附帶上
訴人預供擔保後，得免為假執行。
    事  實
一、上訴人即附帶被上訴人聲明求為判決：上訴部分(一)原判決廢
    棄。(二)被上訴人在第一審之訴駁回。(三)第一、二審訴訟費用
    由被上訴人負擔；附帶上訴答辯部分(一)被上訴人之附帶上訴
    駁回。(二)附帶上訴之訴訟費用由被上訴人負擔。其陳述除與
    原判決記載相同者予以引用之外，另補稱：
  (一)上訴人籐原農業企業股份有限公司就系爭房屋並無事實上處
    分權。經查，系爭建物係未保存登記建物，自無建物登記簿
    之可窺知所有權人，且系爭建物並非由籐原公司所興建，籐
    原公司非原始取得系爭建物所有權之人，從而，被上訴人請
    求上訴人籐原公司拆除系爭建物，首應審酌上訴人籐原公司
    就系爭建物究有無事實上處分權。原審認定上訴人籐原公司
    就系爭建物有事實上處分權，無非係以：「系爭房屋係訴外
    人乙○○即丙○之子於92年間所興建，用以經營民宿，惟僅
    興建至有簡易之地基及柱子，尚未達足以遮風避雨及得作為
    經濟上交易客體之程度，嗣由被告甲○○夫婦應訴外人乙○
    ○之請求陸續投入資金繼續興建，雙方協議設立被告籐原公
    司，並以各自投入之資金作為股權金額，系爭房屋則作為被
    告籐原公司資產等事實，業據其提出被告籐原公司95年12月
    18日股東臨時會會議紀錄及工程請款單據在卷可憑，參以94
    年11月30日被告籐原公司與訴外人乙○○、吳均能訂定之農
    地租賃契約，其中租賃標的包括系爭房屋以觀，應堪認定系
    爭房屋係訴外人乙○○與被告甲○○夫婦共同出資興建原始
    取得所有權，嗣再作價投資款轉讓予被告籐原公司，被告籐
    原公司對系爭房屋有事實上處分權應堪予認定」云云。然查
    ，系爭房屋係由乙○○及甲○○夫婦陸續投入資金雇工興建
    完成，並約定以系爭房屋等各自作為籐原公司股東之出資，
    但籐原公司設立之時，系爭建物等地上房屋尚未全部完成，
    因此，94年11月30日籐原公司乃先以承租方式，與訴外人乙
    ○○、吳均能訂定農地租賃契約（租賃標的包括系爭建物）
    ，由上訴人籐原公司承租系爭建物迄今。否則，如系爭建物
    等房屋已因充為乙○○及甲○○夫婦之出資，當無須再以上
    開租賃契約書約定由上訴人籐原公司承租，其理甚明。因乙
    ○○遲遲無法就包含系爭建物在內之所有建物合意充為上訴
    人籐原公司之資本，並因可歸責於乙○○之事由，遭第三人
    查封，就此，上訴人籐原公司請求乙○○賠償，此有台中地
    院民事判決書影本可稽，依該判決意旨，乙○○尚未將包含
    系爭建物在內之地上建物合意充為上訴人籐原公司資本，從
    而，原審認定上訴人籐原公司就系爭建物有事實上處分權，
    即有違誤。
  (二)系爭土地原所有權人丙○有將系爭土地出租予上訴人籐原公
    司。原審認定上訴人籐原公司並未承租系爭土地，係以訴外
    人乙○○於臺中地方法院檢察署96年度調偵字第444 號傷害
    案件偵查中結證稱：「丁○○從93年就向我父親買這個土地
    ，因為法令關係沒有辦法賣，於94年06月（應為96年04月）
    登記於丁○○，在此之前我於96年02月13日出租我及兒子及
    丙○所有的663-7土地給籐原公司，663-7前手是丙○，就是
    我父親，丙○他現在已經92歲了，同意書上的簽名是我簽的
    ，丙○自始至終都不知道該土地被我出租給籐原公司」等語
    為據。然依被上訴人於原審所提買賣契約書影本，其內容為
    被上訴人向丙○買受663-7 號土地及地上建物，該買賣契約
    書係由乙○○代理丙○而簽立，甚且向台中縣稅捐稽徵處辦
    理房屋稅名義人變更登記，亦係由乙○○代理丙○辦理，顯
    見丙○就該663-7 號土地有授與乙○○代理權，而丙○既授
    權乙○○處理系爭土地之相關事宜，乙○○自屬有權代理丙
    ○訂立該同意書，該同意書縱使非丙○所親自書寫或丙○事
    先不知有該同意書存在，丙○亦應負授權人之責任。且丙○
    既授權乙○○訂立該買賣契約書，縱使丙○未授權乙○○訂
    立上開同意書，此依表現代理之規定，丙○亦應負授權人之
    責任。
  (三)查上訴人係於系爭房屋所在園址經營「虎家庄長壽園區」，
    該「虎家庄」之起源係為發揚丙○所研創之「台灣義虎武術
    」，因丙○自幼即嗜喜武藝，精研武虎另成一格，幾十年來
    在台灣非常出名，長久以來在鄉間教導武學，而於上開「虎
    家庄」成立後，丙○每天下午七時至九時在「虎家庄長壽園
    區」教導武術，此有上訴人於原審所提出之相關報紙雜誌報
    導可稽。而除上開報導外，上訴人經營「虎家庄長壽園區」
    時，有拍攝相關宣導影片，丙○亦於該影片中親身說明，而
    拍攝地點即在系爭房屋外，而丙○實際上居住之處所為毗鄰
    「虎家庄長壽園區」，上訴人經營「虎家庄長壽園區」或興
    建系爭房屋，丙○從頭至尾全然知悉，如丙○不同意上訴人
    興建及使用系爭房屋，早應提出異議，丙○更不可能於上開
    影帶中現身說明，從而，丙○對於上訴人興建系爭房屋顯有
    同意。退步言之，丙○當時縱未同意，丙○明知乙○○同意
    上訴人興建系爭房屋，亦應負表見代理之授權人責任。
  (四)再本件應有民法第425-1 條規定之適用。查「土地及其土地
    上之房屋同屬一人所有，而僅將土地或僅將房屋所有權讓與
    他人，或將土地及房屋同時或先後讓與相異之人時，土地受
    讓人或房屋受讓人與讓與人間或房屋受讓人與土地受讓人間
    ，推定在房屋得使用期限內，有租賃關係。其期限不受第四
    百四十九條第一項規定之限制。前項情形，其租金數額當事
    人不能協議時，得請求法院定之」（民法第425-1 條）。是
    以，土地及其土地上之房屋本同屬一人所有，如因讓與行為
    而相異所有權人時，土地與房屋所有權人間，推定在房屋得
    使用期限內，有租賃關係。依上開買賣契約書，出賣人為丙
    ○，而買賣標的物除系爭土地外，亦包含系爭房屋，此應可
    認定系爭房屋原有面積範圍（即甲○○夫婦投入資金完成興
    建前，系爭房屋已完成之100 坪左右面積），應屬丙○所有
    （被上訴人提起本件請求，亦主張系爭建物為丙○所有）。
    又系爭土地係被上訴人向丙○所購買，而系爭房屋原有面積
    亦屬丙○所興建，則該部份自有民法第425-1 條規定適用，
    系爭房屋占有系爭土地有租賃契約關係之存在，並非無權占
    有，被上訴人自無權訴請上訴人拆除。
  (五)本件有民法第796 條規定之適用。按「土地所有人建築房屋
    逾越疆界者，鄰地所有人如知其越界而不即提出異議，不得
    請求移去或變更其建築物。但得請求土地所有人，以相當之
    價額，購買越界部分之土地，如有損害，並得請求賠償」，
    此為民法第796 條所明定。承上，於甲○○夫婦投入資金完
    成興建前，系爭房屋已完成之面積有100 坪左右，其後，甲
    ○○夫婦應乙○○之請求，陸續投入資金5500萬元，用以完
    成系爭房屋，將系爭建物由原100坪左右，擴充為300坪左右
    之現有規模。甲○○夫婦出資雇工完成系爭建物，係因上訴
    人籐原公司就坐落台中縣外埔鄉○○段663-3、663-4、663-
    5、663-6土地有租賃契約存在，甲○○夫婦及上訴人籐原公
    司使用該承租土地興建系爭房屋，此由系爭房屋係分別坐落
    於系爭土地及663-6 土地上，自可明之。則甲○○夫婦於承
    租土地上興建系爭房屋，系爭房屋興建縱使有越界而使用系
    爭663-7 土地之情形，但當初完成系爭建物時，丙○對此知
    之甚明而未反對，此依民法第796 條規定，丙○或自丙○取
    得系爭土地之被上訴人，皆不得請求拆除該部分之房屋。
二、被上訴人即附帶上訴人聲明求為判決：答辯部分(一)對造上訴
    人之上訴駁回。(二)第二審訴訟費用由對造上訴人負擔；附帶
    上訴部分(一)原判決不利附帶上訴人部分廢棄。(二)上開廢棄部
    分，附帶被上訴人應將座落台中縣外埔鄉○○段663-7 地號
    、面積1599.37 平方公尺之土地及其上門牌號碼台中縣外埔
    鄉○○村○○鄰○○路水頭巷25-2號，如附圖所示A 部分，面
    積37.7平方公尺之建物及如附圖所示B部分，面積1131.57平
    方公尺之建物騰空後返還予附帶上訴人。(三)第一、二審訴訟
    費用由附帶被上訴人負擔。(四)附帶上訴人願供擔保，請准予
    宣告假執行。其陳述除與原判決記載相同者予以引用之外，
    另補稱：
  (一)本案系爭未保存登記建物，係附帶上訴人丁○○所有。系爭
    建物係93年間，附帶上訴人與訴外人乙○○，原欲共同經營
    「長壽村休閒農場」，由乙○○提供其父丙○所有之台中縣
    外埔鄉○○段663-7 地號，由附帶上訴人出資，乙○○雇工
    所興建。系爭建物於94年初興建完成後，因乙○○無力經營
    農場，而附帶上訴人出資興建之前開建物又已完成，附帶上
    訴人騎虎難下，只得於94年09月28日向乙○○之父丙○購買
    系爭建物所座落外埔鄉○○段663-7 地號土地，以使土地與
    所興建之建物所有人歸於一致。上述有乙○○出面雇工興建
    之單據可資為憑。另有關上述事實過程，亦有證人乙○○、
    己○○、戊○○、庚○○可以證明。依證人己○○、戊○○
    、庚○○於本審之證詞，足證系爭建物於93年5、6月間即已
    興建完成。另依附帶上訴人與訴外人乙○○於93年01月05日
    之合約書益可證，係由附帶上訴人出資委託乙○○代建屬實
    。系爭建物既為附帶上訴人所出資興建，自由附帶上訴人原
    始取得建物所有權，附帶被上訴人占有系爭建物，對附帶上
    訴人言，既無占有本權，依民法第767 條之規定，自應將其
    無權占有之土地及系爭建物騰空返還附帶上訴人。
  (二)附帶被上訴人雖主張系爭建物係由乙○○與甲○○夫婦陸續
    投入資金興建完成云云。惟查：甲○○係於94年12月19日，
    方以「長壽村岩浴休閒農場」之名義，取得「休閒農場登記
    許可證」，而依許可證登記之內容，其申請之範圍係僅含台
    中縣外埔鄉○○段663-3、663-4、663-5、663-6等四筆土地
    。並不包括本件系爭建物座落之663-7 地號土地在內。再依
    台中地方法院民事執行處97年12月11日函之附表有關門牌號
    碼為「台中縣甲后路水頭巷25號及25-2號」之門牌，其中座
    落外埔鄉○○段663-3、663-4、663-5、663-6土地上之建物
    即有編定建號為60、60-1、69、70、74、75、77、78等八個
    建物。而座落屬附帶上訴人所有之永豐段663-7 地號之建物
    其建號則為76號。另座落乙○○所有永豐段662 地號之土地
    上建物其建號則為72號。由上可知藤原公司所申請經營之虎
    家庄農場僅係永豐段663-3、663-4、663-5、663-6四筆土地
    及其上八個建物，原即未包含丁○○所有之663-7 地號土地
    及其上建號76號建物與乙○○所有之662 地號土地及其上建
    號72號建物。
  (三)附帶被上訴人於原審欲證明本件系爭建號76號建物，係由其
    出資興建之單據均在94年間，參照前揭證人己○○、戊○○
    、庚○○之證詞，本件系爭建物既係於93年5、6月間即已興
    建完成，則本件系爭建物自非如附帶被上訴人所主張係由其
    所出資興建無疑。其所出資興建者應係前述另八個建號之建
    物。又誠如前述附帶被上訴人所提出主張興建房屋之單據，
    均約於94年2月至9月間，而藤原公司係於94年9月5日設立登
    記，且藤原公司向吳均能及乙○○租用永豐段663-3、663-4
    、663-5、663-6四筆土地係在94年11月30日，可知甲○○夫
    婦與乙○○係於94年2月至9月間於上開四筆土地先興建建物
    後，再成立藤原公司，而後由於藤原公司設立後再由藤原公
    司承租所興建其建物座落之土地。
  (四)依甲○○夫婦先興建建物、後設立藤原公司而後承租建物座
    落土地之過程而言，倘本件系爭坐落663-7 地號土地之建物
    ，依附帶被上訴人之主張，係由甲○○夫婦與乙○○出資興
    建，則其所設藤原公司於94年11月30日承租土地時豈有不一
    併承租663-7 地號土地之理？足見附帶被上訴人之主張根本
    與事實不符。再由原審卷46頁即94年11月30日藤原公司承租
    前開四筆土地之「農地租賃契約」，期租賃期間係自94年12
    月1日起至109年11月30日止並不包含建物，每月租金為一萬
    元。而附帶被上訴人所提原審卷第49頁之同意書承租之標的
    則擴及663-7 之土地及全部土地上之建物，租金竟亦同為每
    月一萬元，衡諸常情豈有是理？徵詢證人乙○○，其自94年
    12月01日迄今藤原公司從未依約給付過租金，則乙○○又豈
    會於96年02月13日簽立同意書擴張租賃標的物？況參照附帶
    被上訴人所提原審卷第50頁，即藤原公司95年12月18日臨時
    股東會紀錄，其中案由三之決議，已記載「附屬於地上之建
    築物及地上之動產、不動產及其改良之產權及使用權確定為
    藤原農業企業股份有限公司投資建設，產權應歸公司所有」
    ，則藤原公司又豈會嗣後於96年02月13日要求乙○○簽立同
    意書，同意出租土地上之建物之理？故關於原審卷第49頁之
    同意書及第50頁之股東會記錄之內容顯與常情有違，附帶上
    訴人爰否認其形式真正及實質真正。
  (五)上訴人主張系爭663-7 土地係吳藤出租予上訴人云云。惟上
    訴人自始未能證明原審卷第49頁之同意書係由吳藤所簽立。
    況乙○○於本審亦明確證述系爭同意書上吳藤之簽名係由其
    所簽立，吳藤自始不知系爭土地由其出租予籐原公司。上訴
    人雖主張有關附帶上訴人與吳藤間就系爭663-7 號土地之買
    賣契約及系爭房屋稅籍名義人之變更登記均係吳藤授權乙○
    ○所代理簽訂及辦理，依此認吳藤也有授權乙○○處理系爭
    土地相關事宜，而主張乙○○自屬有權代理吳藤訂立該同意
    書，或至少成立表見代理云云。然查：1.證人吳藤及乙○○
    均已明確證述，吳藤並未授權同意乙○○將系爭土地出租予
    上訴人，遑論有何其他處理土地事宜之概括授權？上訴人主
    張有此概括授權應負舉證之責。2.有關乙○○代理吳藤與附
    帶上訴人訂立土地買賣契約及辦理房屋稅籍登記之事，係屬
    附帶上訴人與吳藤及乙○○間契約之訂定及履行，係發生於
    附帶上訴人與吳藤、乙○○間，此事實，如非參與其事者，
    並無從知悉。其既未彰顯於外。則上訴人又何得能據此信賴
    乙○○有代理權，從而主張表見代理？反之，倘上訴人於乙
    ○○簽立同意書已然知悉其曾代理吳藤簽訂系爭土地買賣契
    約及變更房屋稅籍登記，然上訴人既已知悉系爭土地已為附
    帶上訴人所買受，系爭建物亦已辦理稅籍登記為附帶上訴人
    ，則其顯已知悉乙○○甚至吳藤已然無權再將系爭土地出租
    予上訴人，卻仍令乙○○簽立同意書，是上訴人自已明知或
    可得而知乙○○無代理權，依民法第169 條但書，其自無更
    主張表見代理之餘地。3.再系爭虎家庄長壽園區，範圍廣大
    ，已如前述，而上訴人申請及向乙○○承租為虎家庄園區使
    用者，係其他土地及其他建物，並不包含本件系爭663-7 號
    土地及建物。則上訴人主張若吳藤不同意上訴人興建及使用
    系爭房屋應早提出異議，否則應負表見代理責任云云，自屬
    無稽。蓋吳藤於94年09月28日與附帶上訴人訂立土地買賣契
    約時，已與附帶上訴人明確約定土地上之建物歸附帶上訴人
    所有，並配合辦理稅籍變更，其主觀上既已將土地出售予附
    帶上訴人，建物部分亦明確歸屬附帶上訴人所有，則其又豈
    會對系爭土地及其上建物之使用有何異議？況如上所述，該
    園區廣大、房舍眾多，以吳藤90餘歲之老人，又豈能一一分
    辨何者為出售予附帶上訴人者，何者為出租予籐原公司使用
    呢？是上訴人主張吳藤未表示不同意，即應負表見代理責任
    云云，自屬無據。
  (六)本件並無民法第425之1條規定之適用：本件系爭663-7 號土
    地，原屬吳藤所有，系爭建物則屬附帶上訴人所有（其土地
    買賣契約將之列為買賣標的，本意係明確定其歸屬），並非
    同屬一人所有，並無民法425之1條之適用。上訴人於此項理
    由既自認土地及建物本為吳藤所有，並主張96年02月13日，
    乙○○代吳藤簽立同意書時，系爭建物已由吳藤出租予上訴
    人，則上訴人自得就系爭663-7 號土地主張民法第425之1條
    云云。惟上訴人此自認之事實，系爭建物既為吳藤所有，則
    94年09月28日，吳藤與附帶上訴人簽立系爭土地買賣契約時
    ，將系爭建物之事實上處分權移轉予附帶上訴人，則縱退萬
    步言，96年02月13日，其再同意將系爭建物出租予上訴人，
    其亦無權將系爭建物交付予上訴人占有使用，依債之相對性
    ，即上訴人對附帶上訴人仍屬無權占有。
  (七)本件亦無民法第796條規定之適用：系爭663-7號土地面積為
    1599.37平方公尺，系爭建物面積為918.5平方公尺，系爭建
    物座落面積占土地總面積達60% 以上，並非越界問題，且系
    爭建物亦非上訴人所有，自無民法第796條之適用。
    理  由
一、被上訴人主張：坐落臺中縣外埔鄉○○段663-7 地號、面積
    1599.37 平方公尺之系爭土地及其上未辦理建物保存登記，
    門牌號碼為臺中縣外埔鄉○○村○○路水頭巷25-2號之系爭
    房屋建物，經實測結果包括如附圖所示A部分，面積37.73平
    方公尺及B部分，面積1131.57平方公尺，均係被上訴人丁○
    ○所有。該系爭建物係93年間，被上訴人欲與訴外人乙○○
    共同經營「長壽村休閒農場」，而由乙○○提供其父丙○所
    有之台中縣外埔鄉○○段663-7 地號土地，由被上訴人出資
    ，乙○○雇工所興建。系爭建物於94年初興建完成後，因乙
    ○○無力經營農場，而被上訴人出資興建之前開建物又已完
    成，附帶上訴人騎虎難下，只得於94年09月28日向乙○○之
    父丙○購買該系爭建物所座落之663-7 地號土地，以使土地
    與所興建之建物所有人歸於一致。系爭房屋已於95年02月間
    以被上訴人名義向稅捐稽徵機關辦理房屋稅籍登記，以被上
    訴人為房屋稅納稅義務人，而系爭土地則因法令限制，至96
    年04月20日方辦妥所有權移轉登記為被上訴人所有。因系爭
    建物既為被上訴人所出資興建，自由被上訴人原始取得建物
    所有權。惟系爭房屋及系爭土地現均為上訴人籐原農業企業
    股份有限公司占用中，籐原公司不論與被上訴人之前手即訴
    外人丙○或被上訴人間，均無租賃關係存在，籐原公司即為
    無權占有。為此乃依民法第767 條之規定及最高法院41年台
    上字第27號判例之見解，訴請上訴人籐原公司應自系爭房屋
    遷出連同系爭土地騰空返還予被上訴人，上訴人籐原公司、
    甲○○並應連帶給付被上訴人489,965 元及其法定遲延利息
    ，及自97年07月21日起至籐原公司自系爭房屋遷出連同系爭
    土地騰空返還予被上訴人之日止，按月給付被上訴人32,664
    元及其法定遲延利息（先位請求），或將系爭房屋拆除後將
    系爭土地騰空返還予被上訴人（備位請求）。原審依被上訴
    人備位請求判命上訴人籐原公司應將系爭土地及將系爭房屋
    拆除後將系爭土地騰空返還予被上訴人，上訴人籐原公司、
    甲○○並應連帶給付被上訴人23,991元及自97.08.22起至清
    償日止按年利率5%計算之利息，及自97.07.21起至籐原公司
    履行將系爭土地及將系爭房屋拆除後將系爭土地騰空返還予
    被上訴人之日止，按月連帶給付被上訴人1599元，及各自每
    月22日起至清償日止按年利率5%計算之利息。而駁回被上訴
    人其餘之訴。
二、上訴人則以：被上訴人主張依民法第767 條規定訴請上訴人
    遷讓系爭房屋，自應就其為系爭房屋所有權人之事實負舉證
    責任。縱被上訴人登記為系爭房屋之納稅義務人，惟房屋稅
    籍之變更與否，與房屋所有權之移轉無涉，更非房屋所有權
    移轉之要件（最高法院79年度台上字第875 號判決參照），
    自不得僅憑被上訴人為系爭房屋之納稅義務人，即認被上訴
    人就系爭房屋有所有權。查系爭房屋及坐落於臺中縣外埔鄉
    ○○段663-3、663-4、663-5、663-6地號土地上之地上建物
    ，實均係訴外人乙○○即丙○之子於92年間所興建，用以經
    營民宿，惟僅興建至有簡易之地基及柱子，尚未達足以遮風
    避雨及得作為經濟上交易客體之程度，訴外人乙○○即無資
    金可投入繼續興建，乃向上訴人甲○○夫婦請求參與投資。
    上訴人甲○○夫婦乃應訴外人乙○○之請求，陸續投入資金
    約5,500 萬元，而就訴外人乙○○前已投資興建之部分，雙
    方則合意作價650 萬元。為使投資能長久經營，雙方協議設
    立籐原公司，並以各自投入之資金作為股權金額，並於94年
    09月05日申請設立籐原公司，含系爭房屋在內之上揭地上物
    ，則作為上訴人籐原公司資產。嗣含系爭房屋在內之上揭地
    上物陸續完工後，因該等地上物係坐落於訴外人乙○○及訴
    外人丙○所有之系爭土地上，因土地部分並非出資範圍，為
    使含系爭房屋在內之上揭地上物取得對基地之合法占有權源
    ，上訴人籐原公司爰先於94年11月30日就為訴外人乙○○及
    吳均能所有之土地部分，與訴外人乙○○訂定租賃契約，再
    於96年02月13日就訴外人丙○所有之系爭土地部分，以簽訂
    同意書之方式，亦將其納入承租範圍內。被上訴人雖否認該
    同意書之真正，主張係訴外人乙○○無權代理丙○所簽定，
    惟依被上訴人所提出之買賣契約書，被上訴人向訴外人丙○
    買受系爭土地及建物時，係由訴外人乙○○代理丙○簽定，
    顯見丙○就系爭土地已授予訴外人乙○○代理權，是該同意
    書縱非丙○親自書寫或事先不知有該同意書之存在，丙○亦
    應負授權人之責任，該同意書仍為有效。又上訴人籐原公司
    係於系爭房屋所在園址經營「虎家庄長壽園區」，訴外人丙
    ○每天均在園區內教導武術，且丙○實際上居住之處所即毗
    鄰「虎家庄長壽園區」，是上訴人籐原公司在丙○所有之系
    爭土地上興建系爭房屋，丙○自始即知悉，倘丙○不同意上
    訴人籐原公司於伊所有之系爭土地上興建系爭房屋，早應提
    出異議，亦不可能在上訴人籐原公司於系爭房屋所在之「虎
    家庄長壽園區」內教導武術，故丙○亦應負表見代理之授權
    人責任，上訴人籐原公司自有占用系爭土地之合法權源，不
    因系爭土地嗣後轉讓為被上訴人所有而受影響等語，資為抗
    辯。並對原審所受敗訴判決部分聲明不服而提起上訴。被上
    訴人則附帶上訴請求判命上訴人即附帶被上訴人應將系爭土
    地及其上系爭建物騰空後返還予被上訴人即附帶上訴人。
三、兩造前揭主張及抗辯，對於本件系爭坐落於臺中縣外埔鄉○
    ○段663-7地號、面積1599.37平方公尺之土地，原屬訴外人
    丙○所有，嗣於96年04月20日移轉登記為被上訴人所有。該
    系爭土地其上所建系爭房屋未辦理建物保存登記，門牌號碼
    為臺中縣外埔鄉○○村○○鄰○○路水頭巷25-2號，經實測結
    果包括如附圖所示A部分、面積37.73平方公尺及如附圖所示
    B部分、面積1131.57平方公尺，被上訴人登記為系爭房屋之
    納稅義務人，而系爭房屋及土地現均為上訴人籐原公司占有
    使用中之事實，均為雙方所不爭執。兩造所爭執者，乃系爭
    房屋之原始起造人究為被上訴人丁○○？抑或上訴人籐原公
    司承租永豐段663-3、663-4、663-5、663-6土地後，由甲○
    ○夫婦出資興建房屋時，越界使用系爭663-7 土地而興建完
    成該系爭房屋？上訴人籐原公司占用系爭建物及土地是否有
    合法權源？爰分析審酌如下：
  (一)本件被上訴人於原審起訴時固主張：系爭土地及坐落其上之
    系爭房屋原均屬訴外人丙○所有，並於94年09月28日出售予
    原告。系爭房屋已於95年02月間以原告名義向稅捐稽徵機關
    辦理房屋稅籍登記，以原告為房屋稅納稅義務人，至系爭土
    地則因法令限制，待96年04月20日方辦理所有權移轉登記，
    登記為原告所有。系爭房屋及系爭土地現均為被告籐原公司
    占用中，惟被告籐原公司不論與原告之前手即訴外人丙○或
    原告間，均無租賃關係存在，被告籐原公司即為無權占有云
    云。亦即主張系爭土地及系爭房屋均屬訴外人丙○所有，丙
    ○已將系爭土地及系爭房屋出售予被上訴人，並辦妥系爭房
    屋稅籍登記及系爭土地所有權移轉登記，該系爭土地及系爭
    房屋均為被上訴人所有，因上訴人籐原公司無權占有，而訴
    請騰空遷讓返還。此無非係就系爭土地及系爭房屋之所有權
    移轉登記及稅籍登記資料而主張。然被上訴人已於本審就該
    系爭房屋之原始起造人舉證證明實乃其所出資興建，並於系
    爭房屋興建完成後，為使土地與所興建之建物所有人歸於一
    致，始向訴外人丙○購買該系爭建物所座落之系爭土地，此
    可證明被上訴人為系爭房屋之原始起造人。
  (二)被上訴人於本審請求傳喚證人乙○○、己○○、戊○○、庚
    ○○到庭作證，證明系爭房屋係由被上訴人出資委託乙○○
    雇工代建，並於93年5、6月間興建完成。證人乙○○證稱：
    「是丁○○出錢來蓋房子，是在買賣契約前，由丁○○出錢
    來蓋房子的」、「（買賣契約，為何會記載連同建築物一起
    賣？）就是因為由他出錢的，所以一起賣的」、「（系爭房
    子部分，甲○○、陳進德有無付錢該工程款？）「沒有，蓋
    房子當時，他們還沒有來，我完全不認識」等語；證人己○
    ○證稱：「（土地賣給丁○○，其土地過戶的代書是你承辦
    的？）是」、「（系爭土地上是否蓋有房子？）有」、「（
    買賣時，是否有包括系爭房子？）93年間乙○○、丁○○有
    寫壹份合約書，是由丁○○委託乙○○代建房子的契約書。
    代建的房子，就是連同土地一起出賣的房子」等語；證人戊
    ○○證稱：「（系爭房子是你蓋的？）是，鋼架屋」、「（
    是誰委託你蓋的？是何人出錢的？）是乙○○」、「（系爭
    房子何時蓋的？）92年11月初」、「（蓋到何時？）這工程
    大約是壹個月的工程」、「（蓋房子時，你是否有看過丁○
    ○？）丁○○常常去」等語；證人庚○○證稱：「92年12月
    左右，我進去作泥水工程，我是做到93年5 月間。是做裡面
    有的造牆壁、磁磚、地板等泥水工程」、「（是何人僱用你
    的？）是乙○○」、「（在做工程時，你是否有看過丁○○
    ？）有看過丁○○，當時乙○○有介紹說丁○○，是出錢的
    金主」等語（見本審98.1.13.準備程序筆錄）。依上述證人
    之證言，足證系爭房屋係於92年11月初先由證人戊○○搭蓋
    鋼架屋，約一個月的工程，再由證人庚○○於92年12月做屋
    內泥水工程，至93年05月間完成，委託興建人係乙○○，但
    實際出資者則為被上訴人，且被上訴人也常去工地現場。因
    系爭房屋由被上訴人實際出資興建，故訴外人丙○出賣系爭
    土地時，才將該系爭房屋記載為一起出賣屬實。
  (三)觀之上訴人在原審所述：「含系爭房屋在內，坐落於臺中縣
    外埔鄉○○段663-3、663-4、663-5、663-6地號土地（均為
    訴外人乙○○及吳均能所有）及本件系爭土地上之地上物，
    實均係訴外人乙○○即丙○之子於92年間所興建，用以經營
    民宿，惟僅興建至有簡易之地基及柱子，尚未達足以遮風避
    雨及得作為經濟上交易客體之程度，訴外人乙○○即無資金
    可投入繼續興建，乃向被告甲○○夫婦請求參與投資」、「
    被告籐原公司爰先於94年11月30日就為訴外人乙○○及吳均
    能所有之土地部分，與訴外人乙○○訂定租賃契約，嗣並於
    96年02月13日就訴外人丙○所有之系爭土地部分，以簽訂同
    意書之方式，亦將其納入承租範圍內」；並於本審抗辯：「
    系爭房屋係由乙○○及甲○○夫婦陸續投入資金雇工興建完
    成，並約定以系爭房屋等各自作為籐原公司股東之出資，但
    籐原公司設立之時，系爭建物等地上房屋尚未全部完成，因
    此，94年11月30日籐原公司乃先以承租方式，與訴外人乙○
    ○、吳均能訂定農地租賃契約（租賃標的包括系爭建物），
    由上訴人籐原公司承租系爭建物迄今」、「依被上訴人於原
    審所提買賣契約書影本，其內容為被上訴人向丙○買受663-
    7 號土地及地上建物，依上開買賣契約書，出賣人為丙○，
    而買賣標的物除系爭土地外，亦包含系爭房屋，此應可認定
    系爭房屋原有面積範圍（即甲○○夫婦投入資金完成興建前
    ，系爭房屋已完成之100 坪左右面積），應屬丙○所有（被
    上訴人提起本件請求，亦主張系爭建物為丙○所有）。又系
    爭土地係被上訴人向丙○所購買，而系爭房屋原有面積亦屬
    丙○所興建」、「於甲○○夫婦投入資金完成興建前，系爭
    房屋已完成之面積有100 坪左右，其後，甲○○夫婦應乙○
    ○之請求，陸續投入資金5500萬元，用以完成系爭房屋，將
    系爭建物由原100坪左右，擴充為300坪左右之現有規模。甲
    ○○夫婦出資雇工完成系爭建物，係因上訴人籐原公司就坐
    落台中縣外埔鄉○○段663-3、663-4、663-5、663-6土地有
    租賃契約存在，甲○○夫婦及上訴人籐原公司使用該承租土
    地興建系爭房屋，此由系爭房屋係分別坐落於系爭土地及66
    3-6 土地上，自可明之。則甲○○夫婦於承租土地上興建系
    爭房屋，系爭房屋興建縱使有越界而使用系爭663-7 土地之
    情形，但當初完成系爭建物時，丙○對此知之甚明而未反對
    ，此依民法第796 條規定，丙○或自丙○取得系爭土地之被
    上訴人，皆不得請求拆除該部分之房屋」云云。可知，上訴
    人亦不諱言，其介入訴外人丙○、乙○○父子事業之經營，
    係在94年以後，當時在系爭土地上即已建有系爭房屋，只是
    上訴人辯稱面積僅有約100坪，其後始擴充為300坪左右之現
    有規模而已。
  (四)然在系爭永豐段663-7地號土地上之系爭房屋，早在93年5月
    間即已興建完成，因系爭房屋係由被上訴人實際出資興建，
    被上訴人始向訴外人丙○購買該系爭房屋所坐落之系爭土地
    ，並於買賣契約書中一併將系爭房屋列為買賣標的物，且已
    辦畢系爭土地及系爭房屋之所有權移轉登記及稅籍登記，詳
    如前述。而上訴人甲○○係於94年12月19日，方以「長壽村
    岩浴休閒農場」之名義，取得「休閒農場登記許可證」，依
    許可證登記之內容，其申請之範圍僅有永豐段663-3、663-4
    、663-5、663-6等四筆土地，並不包括本件系爭建物座落之
    663-7 地號土地在內。又上訴人主張興建系爭房屋所提出之
    單據，均在94年2至9月間，藤原公司亦於94年9月5日設立登
    記，並於94年11月30日向吳均能及乙○○租用上開四筆土地
    。倘本件系爭永豐段663-7 地號土地上之系爭房屋，係由上
    訴人甲○○夫婦出資所興建，何以其後彼等所設藤原公司於
    94年11月30日承租土地時，未將該系爭永豐段663-7 地號一
    併承租在內？再系爭663-7號土地面積為1599.37平方公尺，
    而系爭房屋A部分，面積37.73平方公尺及B部分，面積1131.
    57平方公尺，更不可能發生如上訴人所稱之「縱使有越界而
    使用」系爭土地以興建系爭房屋之情形。從而，被上訴人指
    稱上訴人出資興建者，應係除系爭建物以外，坐落在永豐段
    663-3、663-4、663-5、663-6等四筆土地上另八個建號之建
    物，堪信屬實。
  (五)至上訴人提出96年02月13日由訴外人丙○簽立之同意書，謂
    訴外人丙○已將系爭房屋及土地，以簽訂同意書之方式納入
    籐原公司承租範圍內乙節，業經訴外人丙○到庭否認有此事
    實。而丙○之子乙○○亦到庭證明，該紙同意書係其代丙○
    所簽立，丙○未授權也不知情。姑勿論乙○○代其父丙○簽
    立該紙同意書，是否獲丙○授權及丙○是否知情，系爭房屋
    既係由被上訴人實際出資所興建，丙○並非系爭房屋之原始
    起造人，其就系爭房屋所為處分行為，對真正之原始起造人
    即被上訴人應不生效力。是以上訴人籐原公司占用系爭建物
    及土地，顯無合法權源。
四、本件系爭房屋為被上訴人實際出資所興建，被上訴人為原始
    起造人，被上訴人並為系爭土地之所有權人，而系爭房屋及
    土地現均為上訴人籐原公司占有使用，又無合法權源，則被
    上訴人主張依民法第767 條之規定及最高法院41年台上字第
    27號判例之見解，訴請上訴人籐原公司應自系爭房屋遷出連
    同系爭土地騰空返還予被上訴人，自屬有據，應予准許。而
    無權占用他人之物，自占有人方面，依社會通念可能獲得相
    當於租金之利益。就權利人而言，如無反證，其所受損害自
    與租金相當，兩者同以租金數額為據（最高法院61年台上字
    第1675號判例、58年度台上字第3717號判決意旨參照）。又
    公司負責人對於公司業務之執行，如有違反法令致他人受有
    損害時，對他人應與公司負連帶賠償之責（公司法第23條第
    2 項）。是以被上訴人主張基於侵權行為、不當得利返還請
    求權，請求上訴人籐原公司與其負責人即上訴人甲○○連帶
    賠償自96年04月21日起至上訴人籐原公司騰空返還系爭房屋
    及土地之日止，按月給付相當於租金之利益，亦無不合。又
    無權占用相關建物，其損害金之計算標準，應參酌土地法第
    105條準用第97條第1項之規定計算，較為客觀公允（最高法
    院81年度台上字第339 號判決意旨參照）。依土地法第97條
    規定：「城市地方房屋之租金，以不超過土地及其建築物申
    報總價額年息10%為限」，所謂以年息10%為限，乃指租金之
    最高限額而言，並非必須照申報價額10% 計算之，且尚須斟
    酌房屋之位置、工商繁榮程度、使用人利用房屋之經濟價值
    、所受利益，彼等關係及社會感情等情事，以為決定（最高
    法院68年台上字第371 號判例意旨參照）。查系爭土地經原
    審履勘現場，地處偏遠，周圍亦非繁榮，遂認應以年利率5%
    計算較為相當，即無不合。而所謂土地之總價額，依土地法
    施行法第25條規定，土地價額依法定地價，而法定地價，依
    土地法第148 條規定，係土地所有人依該法規定所申報之地
    價。原審依系爭土地之申報地價每平方公尺240 元，計算出
    系爭土地價額為383,849元，再依年利率5%計算自96年4月21
    日起至97年07月20日止，總計23,991元及其法定遲延利息。
    並就未屆期部分，自97年07月21日起至騰空返還日止，按月
    給付被上訴人1,599 元相當於租金之不得當利及其法定遲延
    利息，均無不當。被上訴人併為上述請求，亦應予准許。
五、綜上所述，被上訴人先位聲明請求上訴人籐原公司騰空遷讓
    返還系爭房屋及土地，為有理由，應予准許。原審認被上訴
    人先位聲明請求為無理由，而判准依被上訴人備位聲明請求
    ，命上訴人籐原公司拆屋還地，即有未合。此部分被上訴人
    提起附帶上訴，指摘原審判決不當，求予廢棄改判，為有理
    由，爰將原判決此部分廢棄改判如主文第一、二項所示。並
    酌定相當擔保，為准免假執行之宣告。而被上訴人主張基於
    侵權行為、不當得利返還請求權，請求上訴人籐原公司與其
    負責人即上訴人甲○○連帶賠償自96年04月21日起至上訴人
    籐原公司騰空返還系爭房屋及土地之日止，按月給付相當於
    租金之利益部分，原審判命上訴人籐原公司、甲○○應連帶
    給付被上訴人23,991元及自97.08.22起至清償日止按年利率
    5%計算之利息，並自97.07.21起至籐原公司履行將系爭土地
    及將系爭房屋拆除後將系爭土地騰空返還予被上訴人之日止
    ，按月連帶給付被上訴人1599元，及各自每月22日起至清償
    日止按年利率5%計算之利息，同時為准免假執行之宣告。則
    核無違誤。是以上訴人籐原公司、甲○○對原審所受敗訴判
    決聲明不服，上訴意旨求為廢棄原審判決，駁回被上訴人在
    第一審之訴部分，其上訴為無理由，應予駁回。
六、本件事證已臻明確，兩造所提其餘攻擊防禦方法及舉證，與
    判決結果不生影響，爰不一一論述。
七、據上論結，本件上訴人之上訴為無理由，被上訴人之附帶上
    訴一為有理由。依民事訴訟法第449條第1項、第450 條、第
    463條、第390條第2項、392條第2 項、第79條，判決如主文
    。
中    華    民    國    98    年    3     月    31    日
                  民事第五庭    審判長法  官  林陳松
                                      法  官  王重吉
                                      法  官  古金男
以上正本係照原本作成。
如對本判決上訴，須於收受判決送達後20日內向本院提出上訴書
狀，其未表明上訴理由者，應於提出上訴後20日內向本院提出上
訴理由書（須按他造人數附具繕本）。
上訴時應提出委任律師為訴訟代理人之委任狀。具有民事訴訟法
第466條之1第1項但書或第2項之情形為訴訟代理人者，另應附具
律師及格證書及釋明委任人與受任人有該條項所定關係之釋明文
書影本。
                                      書記官  詹錫朋
中    華    民    國    98    年    4     月    1     日
                                                      Ｍ


司法院資訊處製作；財團法人民間司法改革基金會備份。
